【裁判字號】    89,上更(一),62
【裁判日期】    890621
【裁判案由】    偽造文書
【裁判全文】
台灣高等法院台中分院刑事判決                    八十九年度上更(一)字第六二號
    上  訴  人
    即 自 訴人  乙○○
    被      告  甲○○
右上訴人因被告偽造文書案件，不服台灣台中地方法院中華民國八十六年十一月二十
四日第一審判決（八十六年度自字第九五八號），提起上訴，經判決後，由最高法院
發回更審，本院判決如左：
    主      文
原判決撤銷。
甲○○無罪。
    理      由
一、自訴意旨略稱：被告甲○○身為代書之職，應於受理委託時，查明委託人確為登
    記、標的物之權利人或權利關係人始得接受委託，並於登記申請書或委託書內簽
    註負責，土地登記專業代理人管理辦法第三章業務及責任辦法第十七條定有明文
    ，被告受理台中市○○路地政收件日期民國（下同）八十年五月二十七日，收文
    號一八四三一號抵押權設定案件，該標的物為台中市○區○○段七五二地號土地
    及該基地建號二號之建物，與同段七五三地號土地及建號第三號，均設定抵押給
    案外人李樹山及羅淑芬，自訴人乙○○不同意且不在場，當時設定之印鑑、簽章
    、契約書均為案外人賴國華偽造在案，被告竟違背首開規定而棄法不遵，趁自訴
    人不在場，與案外人賴國華共謀其利，偽造自訴人名義，設定抵押權予李樹山及
    羅淑芬，致自訴人遭受巨額損失，因認被告涉有偽造文書罪嫌。
二、按犯罪事實應依證據認定之，無證據不得推定其犯罪事實，又不能證明被告犯罪
    應諭知無罪之判決，刑事訴訟法第一百五十四條、第三百零一條第一項分別定有
    明文。本件訊據被告甲○○固坦承有前揭辦理貸款並設定抵押權登記予李樹山及
    羅淑芬二人之情事，惟堅詞否認有自訴人所指偽造文書犯行。經查：
    (一)被告甲○○於另案（即本院八十三年度上訴字第八三號賴吳素麵自訴阮美春、
      李素梅、甲○○偽造文書案件）審理中辯稱：本件係乙○○與其妻賴吳素麵及
      其子賴國華至其事務所表示欲辦抵押借款，伊乃介紹阮美香，阮某再找羅淑芬
      、李樹山借予四百八十萬元，伊祇係代為辦理抵押權設定，有關設定抵押所需
      印鑑、印鑑證明、身分證等都是自訴人提出的，抵押權設定契約書，申請書上
      債務人印章亦是乙○○與其妻賴吳素麵當場拿出印章蓋妥，抵押權辦妥後雙方
      交款係在其事務所，當時乙○○、賴吳素麵、賴國華均在場，其確無偽造文書
      情事等語。
    (二)以前述土地及其上建物設定四百八十萬元抵押權予李樹山、羅淑芬二人所使用
      乙○○及賴吳素麵之八十年四月三十日印鑑證明書，確係自訴人之子賴國華親
      自前往請領乙節，業經證人即台中市北屯區戶政事務所承辦人張於右揭案件
      偵查中到庭結證無訛，且有該所檢送之該次印鑑證明申請書，委任書影本各兩
      紙在卷足憑。則該印鑑證明書固非自訴人乙○○與其妻賴吳素麵親自申請領用
      ，而疑係其子賴國華偽造委任書及申請書所冒領，惟自訴人懷疑本件被告甲○
      ○有教唆賴國華或與之共犯情事，自亦須有堅強之證據證明之。
    (三)被告甲○○係執業代書，本件抵押借款當事人乃自訴人乙○○與其妻賴吳素麵
      和李樹山、羅淑芬，黃某不過代為辦理抵押權設定藉以收取佣金及代辦費，其
      與自訴人乙○○及其妻賴吳素麵、其子賴國華並不認識，業據其等於右揭案件
      審理中供明，衡情豈有教唆或與賴國華共謀以偽造文書方式設定抵押權，貸予
      巨款必要﹖
    (四)且查，賴國華於七十九年間曾因操作股票需款應急，而以本件房地分別向中國
      信託投資公司台中分公司及台中區中小企業銀行竹山分行設定四百八十萬元及
      一千萬元之抵押權，此有賴國華於另案提出之陳明狀影本乙份在卷可按（見右
      揭案件偵查卷第十三頁），乙○○於本院右揭案件調查時亦坦認此一情節無訛
      ，足見賴國華就不動產設定抵押需何種文件，如何申請及相關手續應有相當了
      解，是縱如自訴人所稱辦理本件抵押借款其不知情，係其子賴國華盜用印章，
      冒領印鑑證明所為等情屬實，然以賴國華對辦理抵押借款手續之了解，實亦無
      待於被告等人予以教唆、授意。
三、綜上所陳，並無積極證據足認被告甲○○有教唆賴國華或與之共犯偽造文書情事
    ，不能證明其犯罪，應為無罪之諭知。原審為免訴之諭知，有所違誤，自訴人上
    訴意旨，雖無足取，但原判決既有可議，仍應由本院撤銷改判如主文所示。
四、據上論斷，應依刑事訴訟法第三百六十九條第一項前段、第三百六十四條、第
    三百四十三條、第三百零一條第一項，判決如主文。
中      華      民      國    八十九    年      六      月    二十一    日
                                  臺灣高等法院臺中分院刑事第八庭
              審判長法  官  羅  得  村
                                              法  官  古  金  男
                                              法  官  林  輝  煌
右正本證明與原本無異。
如不服本判決應於收受送達後十日內向本院提出上訴書狀，其未述上訴之理由者並
得於提起上訴後十日內向本院補提理由書（均須按他造當事人之人數附繕本）。
                                              書記官  劉  恒  宏
中      華      民      國    八十九    年      六      月    二十七    日
                                                                        Ｄ


司法院資訊處製作；財團法人民間司法改革基金會備份。
